【裁判字號】    99,重上,50
【裁判日期】    990713
【裁判案由】    損害賠償
【裁判全文】
臺灣高等法院臺中分院民事判決  99年度重上字第50號
上  訴  人  乙○○
上  訴  人  甲○○
共      同
訴訟代理人  蕭慶鈴律師
上  訴  人  員林客運股份有限公司
法定代理人  戊○○
訴訟代理人  洪錫爵律師
視同上訴人  丙○○
視同上訴人  丁○○
上列當事人間請求損害賠償事件，兩造對於民國99年1月25日台
灣彰化地方法院97年度重訴字第111號第一審判決各自提起上訴
，本院於99年6月29日言詞辯論終結，判決如下：
    主  文
兩造上訴均駁回。
第二審訴訟費用由兩造各自負擔。
    事實及理由
一、按民法第 275條規定連帶債務人中之一人受確定判決，而其
    判決非基於該債務人之個人關係者，為他債務人之利益亦生
    效力，故債權人以各連帶債務人為共同被告提起給付之訴，
    被告一人提出非基於其個人關係之抗辯有理由者，對於被告
    各人即屬必須合一確定，自應適用民事訴訟法第 56條第1項
    之規定。（最高法院33年上字第4810號判例參照）又民事訴
    訟法第56條第1項第1款，所謂共同訴訟人中一人之行為，有
    利益於共同訴訟人或不利益於共同訴訟人，係指於行為當時
    就形式上觀之，有利或不利於共同訴訟人而言。非指經法院
    審理結果有利者其效力及於共同訴訟人，不利者其效力不及
    於共同訴訟人而言，故共同訴訟人中之一人，對於下級法院
    之判決聲明不服提起上訴，在上訴審法院未就其內容為審判
    之前，難謂其提起上訴之行為對於他共同訴訟人不利，其效
    力應及於共同訴訟人全體，即應視其上訴為共同訴訟人全體
    所為。（最高法院52年台上字1930號判例參照）。本件員林
    客運股份有限公司（下稱員林客運公司）與丙○○、丁○○
    於原審為共同被告，原審認其三人對於上訴人乙○○、甲○
    ○之損害均有過失為共同侵權行為人，依民法第 184條、第
    185條第1項、第188條第1項之規定，應負不真正連帶賠償責
    任，此有原審判決書可稽，依前述實務見解，員林客運公司
    與丙○○既為共同侵權行為之連帶債務人，則員林客運股份
    有限公司提起上訴，其上訴效力應及於連帶債務人丙○○、
    丁○○，即丙○○、丁○○為視同上訴人，合先敘明。
二、視同上訴人丙○○經合法通知，未於言辯論期日到場，核無
    民事訴訟法第 386條各款所列情形，爰依上訴人乙○○、甲
    ○○之聲請，由其一造辯論而為判決。
三、上訴人乙○○、甲○○起訴主張：
  (一)緣上訴人員林客運公司僱用視同上訴人丙○○擔任大客車司
    機，視同上訴人丁○○則係自用小貨車司機。丁○○於民國
    （下同）95年9月23日上午8時許，駕駛車牌號碼為 SQ-3547
    小貨車，沿彰化縣社頭鄉○○路由南向北行駛，途經員集路
    1段538巷無號誌交岔口時，應注意並能注意轉彎車應讓直行
    車先行，而不注意，適被害人卓巧如駕駛G2F- 868重型機車
    隨後同向駕駛，因煞車不及，而自後撞擊丁○○所駕駛之小
    貨車。其時適有丙○○駕駛之大客車應注意並能注意與前後
    車輛保持安全距離並減速慢行作隨時停車之準備，竟不注意
    ，致再自後撞及被害人卓巧如所駕駛之機車，致被害人卓巧
    如人車倒地，受有頭部外傷併顱內出血、蜘蛛網膜下腔出血
    、延遲性硬腦膜下出血、背部撕裂傷等重傷害。丙○○見肇
    事後，竟駕車逃逸，經訴外人洪建宇報警、訴外人曾劍煌駕
    車攔阻，始倒車回現場，被害人卓巧如經送醫不治而死亡。
    按員林客運公司為僱用人，丙○○係受僱人，而與丁○○共
    同駕駛車輛肇事，致被害人卓巧如死亡，爰依民法第 184條
    、第185條、第188條第1項、第192條第1項及同條第2項、第
    194 條等規定為請求權基礎，請求負擔共同侵權行為及僱用
    人間連帶損害賠償責任。
  (二)上訴人等得依法請求下列各項損害，分述如下：
  (1)醫藥費（甲○○支出）：5萬9240元。
  (2)喪葬費（甲○○支出）：42萬5000元。
  (3)增加生活上需要之費用（甲○○支出）： 4萬2400元（內含
    看護費：17天2,200元以及其他支出：5000元）。
  (4)父母（乙○○、甲○○）扶養費部分：以被害人卓巧如21歲
    論，每月薪資約2萬元，可工作年資為 44年計，其扶養費計
    算式即（每年月數被害人每月薪資─94年度個人免稅額）
    被害人扶養親屬數以得出每年給付扶養費用額（即8萬300
    0元），後參考95年台灣地區簡易生命表之男性/女性平均餘
    命項目，配合霍夫曼係數得出一次給付金額：就甲○○部分
    得請求金額為176萬5819元【計算式為：（1220,000─74,
    000）2＝83,000；平均餘命為 37.24歲；配合霍夫曼37年
    係數即21,274,594〈 1,000,000（霍夫曼計算表基數）
    83,000（每年可得扶養費）〉＝ 1,765,819元】；就乙○○
    部分則為195萬9705元【計算式為：（ 1220,000─74,000
    ）2＝83,000；平均餘命為43.66歲；配合霍夫曼44年係數
    即23,610,525〈1,000,000（霍夫曼計算表基數）83,00
    0（每年可得扶養費）〉＝1,959,705元】。
  (5)非財產上損害賠償數額：各200萬元。
  (6)機車毀損費（登記所有人為被害人卓巧如，由上訴人甲○○
    繼承債權）：2萬5610元。
  (三)爰求為命員林客運公司、丙○○、丁○○應連帶給付甲○○
    796萬6023元、連帶給付乙○○683萬8773元，及自起訴狀繕
    本送達之翌日起至清償日止，按年息百分之 5計算之利息，
    並願供擔保請准宣告假行之判決。
四、上訴人員林客運公司、丙○○、丁○○則以：
  (一)丁○○部分：
  (1)機車擦撞小貨車部分：從台灣省車輛行車事故覆議委員會回
    函及所附照片，可以得知機車前擋板有兩、三處藍色油漆，
    如果是跟伊所駕駛的小貨車發生撞擊，則小貨車左後方應有
    明顯的掉漆痕跡。又本件車禍肇事地點之彰化縣社頭鄉○○
    路○段與上開路段538巷之交岔口北上車道，位於其南距離最
    近之設有監視器之路口，其距離肇事現場約 400公尺，該設
    有監視器之路口與肇事路口間只有一個設有黃色閃光之路口
    ，員集路為主幹道，行駛在主幹道，應隨時可通過該閃光標
    誌之路口。而通過上開設有監視器路口之時間：伊所駕駛之
    小貨車係95年9月23日上午7時55分14秒，丙○○所駕駛之大
    客車係同日 7時56分20秒，被害人卓巧如所駕駛之機車係同
    日 7時56分34秒，由上可知，伊之小貨車通過設有監視器路
    口之時間較丙○○之大客車早1分6秒，亦較被害人卓巧如之
    機車早1分20秒，若以時速60公里計算，行駛400公尺約需24
    秒，伊之小貨車，於案發時係行駛之狀態並非靜止之狀態，
    故而被害人卓巧如之機車根本不可能在肇事地點可以追趕上
    伊之小貨車而發生二車擦撞之情事，而是早在被害人卓巧如
    之機車到達肇事地點之際，伊之自小貨車，應早已進入 538
    巷巷子裡，因之台灣省彰化縣區車輛行車事故鑑定委員會及
    台灣省車輛行車事故覆議委員會之鑑定結果均認本件車禍之
    肇事責任認為伊之右轉彎未讓直行車先行為肇事主因，實與
    事實有違。另被害人卓巧如之機車上所殘留藍色油漆，是員
    林客運所遺留的，不是伊自小貨車的。且被害人卓巧如所駕
    駛機車編號３木屑及藍色外附漆、編號５前擋版右側藍色外
    附漆及編號１２機車左側藍色外附漆與伊所駕小貨車車身後
    側左方編號Ｂ之藍色漆（標準漆）及編號Ｆ橡皮及藍色漆（
    標準漆）相對照，其中編號５之漆層共二層，由外至內分別
    為透明層、灰色層，而編號Ｂ之漆層共二層，由外至內分別
    為色層、磚紅色層，編號１２之漆層共三層，由外至內分別
    為藍色層、白色層與灰色層，而編號Ｆ之藍色層檢體漆層共
    二層，由外而內分別為藍色層、灰白色層，其間兩者之色層
    層數或不相同，而各層之顏色亦有差異，據此可以認定伊之
    小貨車與被害人卓巧如之機車各自所附著之藍色漆並不相同
    ，而足以證明二車間並無碰撞情事，且現場亦無目擊證人目
    擊該二車間有碰撞情事，綜上所述，伊就本件車禍之發生，
    並無任何故意、過失。
  (2)過失比例部分：按汽機車行駛時，駕駛人應注意車前狀況，
    並隨時採取必要之安全措施，及汽車在同一車道行駛時後車
    與前車之間，應保持可以煞停之距離及應注意行經無號誌交
    岔路口，應減速慢行，作隨時停車之準備，惟被害人卓巧如
    駕駛時卻未注意車前狀況，隨時採取必要之安全措施及與前
    車之間，保持隨時可以煞停之距離及行至無號誌交岔路口未
    減速慢行，作隨時停車之準備，致撞擊在前行駛轉彎中之伊
    所駕駛之小貨車之左後方，且肇事路段之速限為每小時60公
    里以下，然而當時被害人卓巧如駕駛機車里程表速度為每小
    時68公里，足見被害人卓巧如有超速情事，即被害人卓巧如
    對於本件車禍發生亦有如上過失，是退步言之，若鈞院仍認
    伊就本件車禍之發生無解於其過失責任，則請求依過失相抵
    規定減輕賠償金額。
  (3)扶養費部分：直系血親尊親屬如有財產足以維持生活就不能
    請求扶養，本件上訴人甲○○有經營瓦斯行生意且經原審向
    有關單位函詢其有眾多財產如甲○○於 96年有利息所得3萬
    3874元、獎金給予49萬5238元，所得總額為52萬9112元，並
    有房屋、田賦、土地、汽車、投資等多筆財產，財產總額為
    178萬6984 元，已足以維持生活，故其不能請求扶養費；又
    乙○○、甲○○正值青壯年之年紀，維持生活更非難事，故
    目前應無請求被害人卓巧如扶養之權利，其以平均餘命為標
    準計算之扶養費，實無理由；再乙○○、甲○○如以被害人
    卓巧如生前薪資每月 2萬元作為計算扶養費標準，其主張亦
    顯非可採，應以所得稅扶養親屬寬減額為計算扶養費之標準
    。
  (4)精神慰撫金部份：主張每人應以50萬元計算較為合理（未計
    算過失責任相抵）。
  (5)受損車輛部份：如請求機車毀損部分若超過侵權行為請求權
    消滅時效二年者，則主張時效抗辯。又車禍而致毀損機車為
    過失毀損，刑法並無處罰明文，故不為罪，此情顯與刑事訴
    訟法第 487條規定得提起刑事附帶民事訴訟請求損害賠償之
    要件不合。
  (6)求為判決乙○○、甲○○之訴駁回，如受不利之判決，願供
    擔保，請准宣告免為假執行。
  (二)員林客運公司部分：
  (1)機車擦撞小貨車部分：根據原法院96年度交訴字第94號刑事
    判決第6頁倒數第7行起所附彰化縣警察局鑑識課之勘察結果
    ：經檢視丁○○所駕駛之小貨車與被害人所騎乘之機車，小
    貨車車斗後方木質部分圓形凹陷印痕，與機車車頭內部外突
    骨架末端之型態、尺寸相似，且機車車頭內部外突骨架末端
    沾有木屑及藍色外附漆痕，然查員林客運肇事的車輛碰撞部
    位並沒有木造材質，顯然被害人卓巧如之機車與丙○○駕駛
    的大客車碰撞是前有先撞擊丁○○所駕駛的小貨車，才偏入
    機車道為丙○○駕駛之大客車所撞擊。況上開判決書第 7頁
    第7行，丁○○之小貨車所發現的擦痕均為新痕；又第7頁倒
    數第 8行，訊問丁○○有無看車內後照鏡，丁○○向原法院
    供承「沒有」，從此點可研判，丁○○有無與機車發生碰撞
    ，他自己可能也不清楚。然則，丁○○駕駛車輛之車斗後方
    木質部分有圓形凹陷之印痕、車斗後方之車體結構係木質之
    藍色漆及有刮擦痕跡等，進而將之與被害人卓巧如機車車損
    狀況比照，則被害人卓巧如機車頭內部外突骨架末端之型態
    、尺寸與其正好相符，而機車頭內部外突骨架末端則沾有木
    屑及藍色外附漆痕，亦與丁○○之小貨車斗後方之木質藍色
    漆相似，且丁○○之小貨車車斗後方有刮擦痕跡及其位置、
    小貨車車斗後側下方橫桿之刮痕型態與位置，亦係由機車右
    側煞車油缸底部及煞車油線刮擦與機車前擋板右側碰撞所造
    成，即丁○○小貨車與被害人卓巧如機車擦撞之事實已甚顯
    明，甚如僅為冒進由快車道切入機車道右轉，致發生本件車
    禍者，亦應可認為係可歸責之肇事原因。再者，丁○○於抗
    辯事實並無確實證明方法，僅以空言爭執者，當然認定其抗
    辯事實之非真正，而應為丁○○不利益之裁判，此有最高法
    院18年上字第1679號判例可資參考，則本件丁○○雖辯稱系
    爭車禍與其無關，惟迄今未提出足以服人之事實反駁而係空
    言否認，自無由採為有利認定。
  (2)過失比例部分：本件車禍自認其受僱人即丙○○有過失責任
    ，責任歸屬願以臺灣省彰化縣區行車事故鑑定委員會及臺灣
    省行車事故覆議鑑定委員會之鑑定結果為準，即丁○○為系
    爭車禍肇事主因，丙○○及被害人卓巧如為系爭車禍肇事次
    因。又被害人卓巧如於系爭車禍之發生既與有過失，則請求
    依過失相抵規定減輕賠償金額。
  (3)扶養費部分：乙○○、甲○○是否得請求賠償扶養費，應先
    證明其等本身確係不能以自己財產來維持生活，只有在不能
    以自己財產維持生活情形，伊等始有賠償扶養費之義務。而
    乙○○、甲○○於被害人卓巧如死亡時，其名下除有諸多財
    產外，另亦因本件車禍而獲得數百萬元之保險金，顯能以自
    己財產維持生活，則本件乙○○、甲○○請求伊等給付扶養
    費，於法應有未合。又乙○○、甲○○如可得請求者，則請
    求額數應以95年度所得稅稅率條例所定扶養親屬寬減額即 7
    萬4000元為限，逾此部分應屬無據。又乙○○、甲○○稱被
    害人卓巧如生前曾通過電腦硬體裝修考試及格，顯然被害人
    卓巧如專長係為電腦資訊工程，惟乙○○、甲○○提出被害
    人卓巧如生前曾於訴外人信良中藥行工作，但未提出加保證
    明，亦未有薪資所得扣繳憑單，且工作類別與其所學完全不
    符，復與其提出之95年6月至9月薪資所得完全不一致，職是
    ，乙○○、甲○○稱被害人卓巧如生前在訴外人信良中藥行
    工作情事應不實在，即被害人卓巧如生前既無收入，其自給
    自足已成問題，遑論得依 94年台灣地區每人每月消費支出1
    萬5731元標準支付扶養費，如以此標準請求扶養費應屬過高
    。再者，夫妻本應互負扶養之義務，而其負扶養義務義務之
    順序與直系血親卑親屬同一順位，即本件上訴人等稱其尚有
    一子，則卓巧如依比例應分擔之扶養費應為三分之一方是。
  (4)精神慰撫金部份：法院對於慰撫金之量定，應斟酌該受僱人
    及應負連帶賠償責任之僱用人，並被害人暨其父、母、子、
    女、及配偶之身分、地位及經濟狀況等關係定之，不得僅以
    被害人與實施侵權行為之受僱人之資力為衡量標準，此有最
    高法院76年台上字第1908號判例參照，又乙○○、甲○○請
    求慰撫金未提供任何足供衡量判斷其請求是否相當之資料，
    則其請求應有未洽。惟斟酌丙○○、員林客運公司、被害人
    卓巧如及其父母之身分、地位及經濟狀況等關係，認慰撫金
    額在50萬元（未計算過失責任相抵）範圍內已屬相當。
  (5)受損車輛部份：按因犯罪而受損害之人，於刑事訴訟程序固
    得附帶提起民事訴訟，以對於被告請求回復其損害，但其請
    求回復之損害，以被訴犯罪事實所生之損害為限，否則縱令
    得依其他事由，提起民事訴訟，亦不得於刑事訴訟程序附帶
    為此請求，此有最高法院 60年台上字第633號判例參照。本
    件就機車毀損之部分，在刑事上僅處罰故意犯，職是，本件
    上訴人等附帶提起之民事訴訟其中關於車損額部分即2萬561
    0 元，顯非刑事訴訟程序訴追犯罪事實所生之損害，蓋丙○
    ○等被訴之犯罪事實乃為過失致人於死，即依上開判例意旨
    ，乙○○、甲○○該部分之請求於法應有未合。另系爭機車
    並非全新，已使用有年，折舊估價，其價值可能尚無修復之
    金額，故其修繕有無必要，尚非無疑，故對此部分請求，伊
    不同意。
  (6)此外，甲○○未將已請領強制險理賠金額 153萬8149元，從
    其請求總額中扣除，亦與法未合。爰求為判決駁回乙○○、
    甲○○之訴，如受不利之判決，願供擔保請准宣告免為假執
    行。
  (三)丙○○部分：
    本件車禍自認有過失責任，責任歸屬願以臺灣省彰化縣區行
    車事故鑑定委員會及臺灣省行車事故覆議鑑定委員會之鑑定
    結果為準，其餘答辯則同員林客運公司等語。並求為判決駁
    回乙○○、甲○○之訴，如受不利之判決，願供擔保請准宣
    告免為假執行。
五、原審判命丁○○及丙○○或丙○○及員林客運有限公司應連
    帶給付乙○○ 124萬7154元、甲○○74萬3241元，及均自97
    年1月5日起至清償日止，按年息百分之 5計算之利息。如其
    中一人或數人已為給付，他人於給付之範圍內免給付之義務
    。駁回乙○○、甲○○其餘部分之請求，並依兩造聲請分別
    為准、免假執行之宣告。兩造均就其敗訴部分聲明不服，各
    自提起上訴。員林客運有限公司、丁○○及丙○○求為判決
    (一)原判決關於命伊等連帶給付部分及該部分假執行之聲請暨
    命負擔該部分訴訟費用之裁判均廢棄。(二)上廢棄部分，被上
    訴人在第一審之訴及假執行之聲請均駁回。(三)如受不利判決
    ，願供擔保請准宣告假執行。乙○○、甲○○求為判決(一)原
    判決關於駁回伊等下列第 2項之訴部分廢棄。(二)員林客運有
    限公司、丁○○及丙○○應再連帶給付甲○○ 298萬2936元
    、連帶給付乙○○ 205萬5545元，及自起訴狀繕本送達之翌
    日起至清償日止，按年息百分之 5計算之利息。兩造各自對
    於他造之上訴求為判決駁回。
六、兩造不爭執事項：
  (一)丙○○於車禍發生時係受僱於員林客運公司擔任駕駛員。
  (二)丙○○於95年9月23日上午8時許，駕駛車號372-FC大客車沿
    彰化縣社頭鄉○○路由南往北行駛，行經社頭鄉○○路 ○段
    與該路段 538巷口時，與被害人卓巧如所騎乘其所有之車牌
    G2F-868 號重型機車發生車禍，致被害人卓巧如人車倒地，
    送醫後延至95年10月9日傷重不治死亡。
  (三)賠償金額部分：兩造合意以喪葬費用42萬5000元、醫藥費用
    5萬9240元、增加生活上之負擔4萬2400元(含看護費 37,400
    元)為計算基準。
  (四)乙○○、甲○○已領取汽車強制責任險之死亡給付保險金15
    3萬8149元。
  (五)丁○○刑事部分之判決(本院 96年度交訴字第90號、臺中高
    分院97年度交上易字第1832號判決)，業已於98年10月5日判
    決確定。
七、兩造爭執事項：
  (一)陳慶南駕駛其所有車牌號碼 SQ-3547號之自用小貨車有無與
    被害人卓巧如所騎乘G2F-868號重型機車發生擦撞？
  (二)兩造應負過失責任比例為何？
  (三)乙○○、甲○○得否請求扶養費及其數額？
  (四)乙○○、甲○○所得請求精神慰撫金之數額？
  (五)被害人卓巧如所有機車之損害額即 2萬5610元，是否可於刑
    事附帶民事訴訟中一併請求？
八、乙○○、甲○○主張丁○○於上揭時、地，駕駛其所有系爭
    小貨車，途經員集路1段538巷無號誌交岔口時，應注意並能
    注意轉彎車應讓直行車先行，而不注意，從快車道貿然右轉
    形成阻擋機車道行線，適被害人卓巧如騎乘其所有上揭重型
    機車，隨後同向駕駛，因煞車不及，而自後撞擊丁○○所駕
    駛之小貨車。其時適有受僱於員林客運公司之丙○○駕駛該
    公司之營業大客車，行經該無號誌路口之交岔路口時，應注
    意並能注意與前後車輛保持安全距離並減速慢行作隨時停車
    之準備，竟不注意，致遇狀況未及煞避，再自後撞及從機車
    道已發生碰撞後左偏之機車，致被害人卓巧如人車倒地，受
    有頭部外傷併顱內出血、蜘蛛網膜下腔出血、延遲性硬腦膜
    下出血、背部撕裂傷等傷害，嗣被害人卓巧如經送醫後，仍
    因多重器官衰竭而傷重不治，延至95年10月9日下午3時22分
    死亡之事實，為丙○○及員林客運公司所不爭執，並有乙○
    ○、甲○○提出之診斷證明書、醫療費用收據及台灣省彰化
    縣區車輛行車事故鑑定委員會鑑定意見書等附卷以及道路交
    通事故現場圖、道路交通事故調查報告表(一)、(二)各一紙
    、臺灣彰化地方法院檢察署相驗屍體證明書各一紙及臺灣彰
    化地方法院檢察署法醫檢驗報告書一份附於本院96年度交訴
    字第90號刑事案卷可按。
九、丁○○雖否認其有過失，並辯稱：其在右轉前有看右後照鏡
    ，是在右後方沒車的情況下才右轉入該 538巷，被害人之機
    車應無與其駕駛之自用小貨車碰撞，本案事故其應無肇事責
    任云云。惟查：(一)依彰化縣警察局鑑識課之勘查結果：經檢
    視丁○○所駕駛之小貨車與被害人所騎乘之機車，小貨車車
    斗後方木質部分圓形凹陷印痕，與機車車頭內部外突骨架末
    端之型態、尺寸相似，且機車車頭內部外突骨架末端沾有木
    屑及藍色外附漆痕，亦與小貨車車斗後方木質部分之藍色漆
    相似；又觀查小貨車車斗後方有刮擦痕及其位置，研判係機
    車右側剎車油缸底部及剎車油線括擦造成；及檢視小貨車車
    斗後側下方橫桿之刮擦痕型態及位置，研判係機車前擋板右
    側碰撞造成，故認被害人所騎乘之機車前側與丁○○所駕駛
    之小貨車後側左方發生碰撞之可能性甚高，此有彰化縣警察
    局95年10月16日彰警鑑字第0950090139號函所附之勘查報告
    附於台灣彰化地方法院檢察署 95年度偵字第9489號卷第4頁
    可憑；可獲致被害人騎乘之機車有與丁○○駕駛之小貨車發
    生擦撞之佐證。又上述丁○○所駕駛之小貨車後側所發現之
    擦痕，應均為新痕，有各擦痕之特寫照片附於上開刑事卷可
    參。另被害人卓巧如所騎乘機車時，因機車須負載被害人卓
    巧如本身之重量，實際騎乘時可能造成車身下沉，及被害人
    卓巧如撞及小貨車後方時，應有閃避之反應動作，致機車車
    身可能有傾斜角度，故自難以機車車頭內部外突骨架末端與
    小貨車後方上述之碰撞跡證，在比對上有些許之高度落差，
    即執以為丁○○有利之認定；(二)本件車禍經送臺灣省彰化縣
    區行車事故鑑定委員會、臺灣省行車事故覆議鑑定委員會鑑
    定，亦均認丁○○途經員集路1段538巷無號誌交岔口時，轉
    彎車未讓直行車先行，從快車道貿然右轉形成阻擋機車道行
    線，造成機車道適時駛至之機車碰撞，為肇事之主因等情，
    此有臺灣省彰化縣區行車事故鑑定委員會95年11月24日彰鑑
    字第0955603318號函附之鑑定意見書及臺灣省行車事故覆議
    鑑定委員會96年5月1日府覆議字第0966201119號函附於上開
    刑事卷可憑。嗣丁○○於本案刑事庭審理時仍執前詞，否認
    其所駕駛小貨車有與被害人卓巧如所騎乘之機車發生碰撞，
    惟經法院依其所請向彰化縣警察局田中分局調取系爭車禍發
    生當時之彰化縣田中鎮○○路 ○段與平路路口監視器光碟、
    現場照片光碟、職務報告書及員林客運行車紀錄器影本各乙
    份送請臺灣省行車事故覆議鑑定委員會再次鑑定確認被害人
    卓巧如所騎乘之機車是否有與丁○○駕駛之小貨車發生擦撞
    ，該鑑定委員會於參酌上開相關證據後亦再次認定：「陳小
    貨車與卓機車應有碰擊」之事實，亦有該行車事故覆議鑑定
    委員會98年8月4日府覆議字第0986202862號函乙份附卷可稽
    。(三)又被害人卓巧如確係因丁○○及丙○○之過失行為致死
    ，二者間顯有相當因果關係。丁○○並因此為原法院依過失
    致人於死罪判處有期徒刑 10月，減為有期徒刑5月，如易科
    罰金以新台幣 1000元折算1日；丙○○亦因此為原法院刑事
    庭依業務過失傷害人罪判處有期徒刑4月，減為有期徒刑2月
    ，如易科罰金以新台幣 1000元折算1日，嗣僅丁○○提起上
    訴後，亦經本院以97年度交上易字第1832號駁回其上訴確定
    ，有該判決書 2件在卷為憑。(四)綜上，被害人卓巧如騎乘之
    機車應有與丁○○駕駛之小貨車發生擦撞，丁○○否認其無
    過失云云，難以採信。故乙○○、甲○○主張丁○○、丙○
    ○就被害人卓巧如之死亡有過失之不法行為存在，堪信為真
    實。
十、按因故意或過失，不法侵害他人之權利者，負損害賠償責任
    ；數人共同不法侵害他人之權利者，連帶負損害賠償責任；
    受僱人因執行職務，不法侵害他人之權利者，由僱用人與行
    為人連帶負損害賠償責任；不法侵害他人致死者，對於支出
    醫療及增加生活上需要之費用或殯葬費之人，亦應負損害賠
    償責任。被害人對於第三人負有法定扶養義務者，加害人對
    於該第三人亦應負損害賠償責任；不法侵害他人致死者，被
    害人之父、母、子、女及配偶，雖非財產上之損害，亦得請
    求賠償相當之金額，民法第184條第1項前段、第185條第1項
    、第188條第1項前段、第192條第1項、第2項、第194條分別
    定有明文。又民事上之共同侵權行為（狹義的共同侵權行為
    ，即加害行為）與刑事上之共同正犯，其構成要件並不完全
    相同，共同侵權行為人間不以有意思聯絡為必要，數人因過
    失不法侵害他人之權利，苟各行為人之過失行為，均為其所
    生損害共同原因，即所謂行為關連共同，亦足成立共同侵權
    行為，依民法第185條第1項前段之規定，各過失行為人對於
    被害人應負全部損害之連帶賠償責任（參照最高法院67年度
    台上字第1737號民事判例）。本件丁○○、丙○○之過失均
    為上訴人所生損害之共同原因，依上開說明，自成立共同侵
    權行為。又丙○○之過失責任，縱較丁○○為輕，然丙○○
    、丁○○對於乙○○、甲○○仍應負全部損害之連帶賠償責
    任。另丙○○受僱於員林客運公司擔任營大客車之駕駛，為
    丙○○所自認，並為員林客運公司所不爭執，而員林客運公
    司復未證明其選任及監督並無疏失，乙○○、甲○○請求員
    林客運公司與丙○○連帶賠償損害，於法即屬有據。是丁○
    ○與丙○○間、丙○○與員林客運公司間應分別負連帶損害
    賠償責任。另丁○○與員林客運公司間，對於上訴人雖負同
    一內容之給付，但其發生之原因各別，即丁○○係因與丙○
    ○之共同過失侵權行為而負責，員林客運公司係因丙○○之
    侵權行為而負責，丁○○與員林客運公司間並無法律明文須
    負連帶責任，核其性質應屬不真正連帶債務。從而員林客運
    公司、丙○○、丁○○就乙○○、甲○○所受之扶養費、所
    支出之醫療或殯葬費及精神上等損害，自應負連帶或不真正
    連帶之賠償責任。
十一、次按損害之發生或擴大，被害人與有過失者，法院得減輕
      賠償金額，或免除之，民法第217條第1項定有明文。本件
      車禍肇事之原因經台灣省車輛行車事故覆議鑑定委員會鑑
      定結果為：(一)丁○○駕駛自小貨車右轉彎未讓直行車先行
      ，為肇事主因；(二)卓巧如駕駛重機車行經無號誌之交叉路
      口，未減速慢行作隨時停車之準備，為肇事次因；(三)丙○
      ○駕駛營大客車行經無號誌之交岔路口，未減速慢行作隨
      時停車之準備，致遇狀況不及煞避，撞擊從機車道已發生
      碰撞後左偏之機車，為肇事次因。依此本院認丁○○及丙
      ○○應負之共同過失責任為百分之65，被害人卓巧如為百
      分之35。又因被害人卓巧如就本件車禍之發生亦有過失，
      因間接被害人須繼承直接被害人之過失，即直接被害人與
      有過失而死亡，其繼承人即賠償權利人，依衡平原則亦有
      過失相抵法則之適用，故乙○○、甲○○之女卓巧如就本
      件車禍之發生既與有過失，即應適用過失相抵之法則，抵
      償乙○○、甲○○得請求之賠償數額，依同一比例予以抵
      扣。是員林客運公司、丙○○、丁○○此部份之抗辯，即
      屬有據。茲就其請求之准否，分別審酌如下：
  (一)醫療費用：
    甲○○主張其為卓巧如支出醫療費用 5萬9240元，業據提出
    診斷證明書、醫療費用收據影本等在卷為證，且為丁○○、
    丙○○及員林客運公司所不爭執，堪信屬實，應予准許。
  (二)增加生活上需要費用：
    甲○○主張已支出4萬2400元（內含看護費：17天×2,200元
    及其他支出5000元），亦業據其提出收據影本等為證，且為
    丁○○、丙○○及員林客運公司所不爭執，堪信屬實，應予
    准許。
  (三)殯葬費：
    甲○○主張因卓巧如死亡，其共支出殯葬費用42萬5000元，
    並提出支出收據影本為憑，丁○○、丙○○及員林客運公司
    不爭執甲○○請求之上開金額，應准許之。
  (四)扶養費部分：
  (1)上訴人乙○○部分：
  按直系血親相互間，互負扶養之義務；負扶養義務有數人時
    ，直系血親卑親屬為第一順序扶養義務人；夫妻互負扶養之
    義務，其負扶養義務之順序與直系血親卑親屬同；負扶養義
    務者有數人，而其親等同一時，應各依其經濟能力分擔義務
    ；扶養之程度，應按受扶養權利者之需要，與負扶養義務者
    之經濟能力及身分定之，民法第1114條、第1115條第1項第1
    款、第3項、第1116條之1前段、第1119條分別定有明文。次
    按民法第 1117條第1項規定，受扶養權利者，以不能維持生
    活而無謀生能力者為限。而同條第 2項規定，前項無謀生能
    力之限制，於直系血親尊親屬不適用之。即直系血親尊親屬
    受扶養者，仍須以不能維持生活者為限。又夫妻履行共同生
    活，婚姻生活方能維持美滿幸福，故夫妻同居義務實乃維護
    婚姻生活之基本要件。履行同居生活，則夫妻非互負生活保
    持之扶養義務不可，扶養對方，亦即保持自己之婚姻生活，
    其扶養之程度與自己之生活程度相同，是為夫妻互負共同生
    活之義務。故 74年6月3日修正公布之民法第1116條之1規定
    ：『夫妻互負扶養之義務，其負扶養義務之順序與直系血親
    卑親屬同，其受扶養權利之順序與直系血親尊親屬同』。從
    而受扶養權利之妻或夫方，亦與直系血親尊親屬同，不以無
    謀生能力為必要，此亦有最高法院79年台上字第2629號判例
    可資依循。
  經查：乙○○於其女卓巧如死亡時，其名下並無任何財產足
    資維持其生活，此有稅務電子閘門財產所得調件明細表及其
    所提供之田中鎮農會活期存款存摺各乙份在卷可稽，揆諸前
    揭規定，自有受扶養之權利，故其請求扶養費，當無不合。
    又乙○○係55年11月15日生，有其戶籍謄本在卷可稽，則乙
    ○○於 95年10月9日被害人卓巧如死亡時為39歲11個月，依
    95年臺灣地區簡易生命表，乙○○尚有平均餘命 43.66年。
    另乙○○除其配偶甲○○外，本育有子女卓逸松（73年9月1
    7日生）及被害人卓巧如共2人，則被害人應負擔之扶養義務
    應以3分之1計之。而前開所謂扶養義務，應指足以使受扶養
    人維持基本生活並保有人性尊嚴而言，故本院認以行政院主
    計處統計之彰化縣95年平均每人每月消費支出1萬4038元（
    每年支出 168,456元）為計算扶養費標準，足以作為乙○○
    維持每月符合人性尊嚴基本生活之衡量指標。據此，依霍夫
    曼式計算法扣除中間利息（首期給付不扣除中間利息）核計
    上訴人乙○○得請求之扶養費為 130萬1889元【計算方式為
    ：(14038X277.00000000+(14038X0.92)X0.00000000)/3=000
    00000000.0000000000。其中277.00000000為月別單利（5/1
    2）%第523月霍夫曼累計係數， 0.92為未滿一月日數折算月
    數之比例，0.00000000為月別單利（5/12）%第524月霍夫曼
    單期係數。採四捨五入，元以下進位】（司法院院內內網─
    表格檔案下載─審判用工具程式─霍夫曼94年簡易生命表版
    ）。況被害人卓巧如每月約收入 2萬多元，此有其任職證明
    書及其台中銀行社頭分行之薪資轉帳存摺各乙份在卷足稽，
    扣除其個人每月之基本消費1萬4038元後，以剩餘之 4680元
    作為其母之扶養費亦符合其真實之每月收入。
  (2)上訴人甲○○部分：
  依民法第 1116條之1、第1117規定，直系血親尊親屬，雖不
    受無謀生能力條件之限制，但仍須以不能維持自己生活為限
    ，始得請求加害人賠償。
  查本件甲○○於被害人卓巧如死亡時在台中區中小企業銀行
    有17萬5342元之存款、在田中鎮農會有 105萬0206元之存款
    ，另有位於彰化縣田中鎮○○段第174號、第208-2號、第21
    3號土地三筆以及汽車，公告現值約168萬4584元，總資產共
    291萬0132 元，並另經營煤氣行維生，每月亦有固定收入，
    此有甲○○所不否認，並有其 98年9月21日陳報狀及95、96
    、97年度之稅務電子閘門財產所得調件明細表可稽，足見甲
    ○○現有之財產狀況，尚足以供應其基本生活所需，並無不
    能維持生活之情事發生，故甲○○請求賠償其扶養費，難認
    有據，應不准許。
  (五)精神慰撫金部分：
    甲○○、乙○○分別為被害人卓巧如之父、母，因本件事禍
    事故之發生，遭受與至親死別之苦，天人永隔，彼等精神上
    均受有相當程度之痛苦，自得請求賠償慰撫金。本院審酌丁
    ○○、丙○○、員林客運公司，並被害人及甲○○、乙○○
    之身分、地位、經濟狀況（僱用人員林客運公司之財產總額
    11億1929萬5331元，丁○○之財產總額 869萬2546元，有97
    年稅務電子閘門財產所得調件明細表各乙份可稽），與系爭
    車禍發生後丁○○、丙○○、員林客運公司所提賠償金額過
    低，遲遲不願與甲○○、乙○○達成和解，加深甲○○、乙
    ○○所受精神之痛苦等一切情況，認乙○○、甲○○各請求
    丁○○、丙○○、員林客運公司賠償其非財產上之損害 180
    萬元，尚稱妥當，應予准許；其請求非財產上之損害超過上
    開金額部分，為無理由，應予駁回。
  (六)機車之損害額2萬5610元部分：
    按因犯罪而受損害之人，於刑事訴訟程序固得附帶提起民事
    訴訟，對於被告請求回復其損害，但其請求回復之損害，以
    被訴犯罪事實所生之損害為限，否則縱令得依其他事由，提
    起民事訴訟，亦不得於刑事訴訟程序附帶為此請求，此有最
    高法院 60年台上字第633號判例意旨可資參照。查甲○○於
    本件附帶民事訴訟雖一併請求賠償系爭車禍所造成機車毀損
    之損害2萬5610元，惟丁○○、丙○○於刑事訴訟中係因（
    業務上）過失致人於死罪而被判決有罪，故甲○○僅能針對
    伊因過失致人於死罪所受之損害於附帶民事案件中請求損害
    賠償，而刑法上並無所謂過失毀損罪，故甲○○因本件車禍
    所受之機車毀損之財產上損失 2萬5610元，並非因丁○○、
    丙○○犯過失致人於死罪所受之損害，則甲○○於本件附帶
    民事訴訟程序請求員林客運公司、丙○○、丁○○賠償其機
    車毀損之損害2萬5610元，依法則屬無據。
十二、末按保險人依本法規定所為之保險給付，視為被保險人損
      害賠償金額之一部分；被保險人受賠償請求時，得扣除之
      。因汽車交通事故死亡者，請求權人為受害人之遺屬；其
      順位如下：(一)父母、子女及配偶、(二)、祖父母、(三)、孫子
      女、(四)、兄弟姐妹。同一順位之遺屬有數人時，按人數平
      均分配保險給付或補償，強制汽車責任保險法第32條、第
      11條第1項第2款、第 2項分別定有明文。本件員林客運公
      司、丙○○、丁○○主張因本件車禍致卓巧如死亡部分，
      已領得強制汽車責任險死亡給付保險金 153萬8149元等語
      ，而甲○○、乙○○分別為卓巧如之父及母，則依上揭規
      定，上開保險理賠金額 153萬8149元，即應由甲○○、乙
      ○○平均分配，是甲○○、乙○○每人已受賠償金額分別
      為76萬9074元及76萬9075元，該部分之金額應自其得請求
      賠償之金額中扣除之。
十三、綜上，甲○○得請求賠償之金額，經扣減後為74萬3241元
      【（59,240＋42,400＋425,000＋1,800,000）65/100（
      過失比例）－769,075（汽車強制責任保險）＝743,241，
      元以下四捨五入】。乙○○得請求賠償之金額，經扣減後
      為124萬7154元【（1,301,889＋1,800,000）65/100（
      過失比例）－769,074（汽車強制責任保險）＝1,247,154
      ，元以下四捨五入】。從而，甲○○、乙○○本於侵權行
      為之損害賠償請求權，請求員林客運公司、丙○○、丁○
      ○依序賠償 74萬3241元及124萬7154元，及均自起訴狀繕
      本送達翌日即 97年1月5日起至清償日止，按年息百分之5
      計算之利息，洵屬正當，應予准許。至逾此部分所為之請
      求，則無理由，應予駁回。原審判命丁○○及丙○○或丙
      ○○及員林客運有限公司應連帶給付乙○○ 124萬7154元
      、甲○○74萬3241元，及均自97年1月5日起至清償日止，
      按年息百分之 5計算之利息。如其中一人或數人已為給付
      ，他人於給付之範圍內免給付之義務。駁回乙○○、甲○
      ○其餘部分之請求，並依兩造聲請分別為准、免假執行之
      宣告，經核並無違誤。兩造各就其敗訴部分上訴，指摘原
      判決不當，求予廢棄改判，為無理由，應駁回其上訴。
十四、本件事證已臻明確，兩造其餘主張陳述及舉證，經本院審
      酌後，核與判決結果不生影響，爰不另一一論述，附此敘
      明。
十五、據上論結，本件兩造之上訴，均為無理由，依民事訴訟法
      第449條第1項、第78條，判決如主文。
中    華    民    國    99    年    7     月    13    日
                民事第三庭    審判長法  官  陳照德
                                    法  官  朱  樑
                                    法  官  曾謀貴
以上正本係照原本作成。
如對本判決上訴，須於收受判決送達後20日內向本院提出上訴書
狀，其未表明上訴理由者，應於提出上訴後20日內向本院提出上
訴理由書（須按他造人數附具繕本）。
上訴時應提出委任律師為訴訟代理人之委任狀。具有民事訴訟法
第466條之1第1項但書或第2項之情形為訴訟代理人者，另應附具
律師及格證書及釋明委任人與受任人有該條項所定關係之釋明文
書影本。如委任律師提起上訴者，應一併繳納上訴審裁判費。
                                    書記官  王麗珍
中    華    民    國    99    年    7     月    14    日
                                                      Ｓ

司法院資訊處製作；財團法人民間司法改革基金會備份。
